【裁判字號】    97,訴,3401
【裁判日期】    971111
【裁判案由】    違反商業會計法等
【裁判全文】
臺灣臺中地方法院刑事判決              97年度訴字第3401號
公  訴  人  臺灣臺中地方法院檢察署檢察官
被      告  乙○○
                      弄7號
                    （另案於臺灣高雄監獄執行中）
            丙○○
            丁○○
                      16
上列被告等因違反商業會計法等案件，經檢察官提起公訴（97年
度偵字第13296號），本院判決如下：
    主    文
乙○○、丙○○、丁○○共同連續商業負責人，以明知為不實之
事項，而填製會計憑證及記入帳冊，乙○○處有期徒刑捌月，減
為有期徒刑肆月，如易科罰金，以銀元佰元即新臺幣玖佰元折
算壹日；丙○○處有期徒刑壹年，減為有期徒刑陸月，如易科罰
金，以銀元佰元即新臺幣玖佰元折算壹日；丁○○處有期徒刑
壹年肆月，減為有期徒刑捌月。
    犯罪事實
一、乙○○自民國91年11月25日起，迄92年4月1日止，受丙○○
    及丁○○之委託，擔任址設臺中市○○區○○路89巷12號1
    樓「皇冠運動器材行」之負責人；甲○○（俟到案後另行審
    結）則自92年4月2日起，迄92年6月30日止，擔任「皇冠運
    動器材行」之負責人；丙○○及丁○○係合夥關係，渠2人
    先於91年11月初，由丙○○以承租人名義，丁○○以連帶保
    證人名義，一同向名義出租人賴偉立之父己○○承租上址房
    屋1、2樓，佯作「皇冠運動器材行」之營業處所，並實際負
    責處理皇冠運動器材行業務，與乙○○、甲○○2人並為商
    業會計法所規定之商業負責人。乙○○、甲○○、丙○○、
    丁○○4人均明知皇冠運動器材行為虛設行號，與如附表所
    示彤琳企業社、聯將資訊社、聯匠企業有限公司、五伏實業
    有限公司間並無進貨、銷貨之事實，竟共同基於填製不實會
    計憑證及幫助他人逃漏營業稅捐之概括犯意聯絡，自92年1
    月份起至同年6月份止，委由不知情之記帳士戊○○請領發
    票交由丁○○以「皇冠運動器材行」名義，連續填製不實之
    會計憑證及記入帳冊（即開立不實銷項發票134張，銷項金
    額共計新臺幣668萬1098元，及取得不實進項發票43張，進
    項金額共計670萬0962元），並將不實銷項發票持交予五伏
    實業有限公司充作進項憑證以行使之，供五伏實業有限公司
    填製會計憑證，持其中127張統一發票，向財政部臺灣省中
    區國稅局民權稽徵所申報扣抵銷項稅額發票金額642萬3080
    元之用，以此不正當方法幫助五伏實業有限公司逃漏稅捐32
    萬1154元（起訴書誤載為33萬4055元），足以生損害於稅捐
    機關對於營利事業所得稅稽徵之正確性。
二、案經財政部臺灣省中區國稅局告發由臺灣臺中地方法院檢察
    署檢察官偵查起訴。
    理    由
一、證據能力方面：按被告以外之人於審判外之陳述，雖不符刑
    事訴訟法第159條之1至第159條之4之規定，然經當事人於審
    判程序同意作為證據，法院審酌該言詞陳述作成時之情況，
    認為適當者，亦得為證據；當事人、代理人或辯護人於法院
    調查證據時，知有刑事訴訟法第159條第1項不得為證據之情
    形，而未於言詞辯論終結前聲明異議者，視為有前項之同意
    ，刑事訴訟法第159條之5定有明文。核其立法意旨，在於傳
    聞證據未經當事人之反對詰問予以核實，原則上先予排除。
    惟若當事人已放棄反對詰問權，於審判程序中表明同意該等
    傳聞證據可作為證據；或於言詞辯論終結前未聲明異議，基
    於尊重當事人對傳聞證據之處分權，暨證據資料愈豐富，愈
    有助於真實發見之理念，且強化言詞辯論主義，使訴訟程序
    得以順暢進行，上開傳聞證據亦均具有證據能力。查本案採
    為判決基礎之被告以外之人於審判外之言詞或書面陳述，固
    屬傳聞證據，惟被告就該審判外之陳述，及就本案採為判決
    基礎之文書資料，均未曾於言詞辯論終結前爭執其證據能力
    或聲明異議，本院審酌上開陳述作成時之情況，並無違法取
    證之瑕疵，認以之作為證據為適當，揆諸上開規定，該審判
    外之陳述及文書資料均有證據能力，先予敘明。
二、訊據被告乙○○固坦承有受被告丙○○、丁○○之委託，以
    其名義擔任「皇冠運動器材行」之名義負責人，被告丙○○
    、丁○○亦坦承有向證人己○○承租上開房屋，並合夥開設
    「皇冠運動器材行」，且被告丁○○亦坦承有委請證人戊○○所經營之「又睿記帳士事務所」辦理「皇冠運動器材行」
    之設立登記、變更負責人登記、請領發票及辦理稅務事項等
    情，惟均矢口否認有何違反稅捐稽徵法及商業會計法之犯行
    ，被告乙○○辯稱：伊只是幫忙申請設立「皇冠運動器材行
    」，被告丙○○、丁○○要伊簽名，伊就簽名，伊並不知情
    云云，被告丙○○則辯稱：伊與被告丁○○係合夥開設「皇
    冠運動器材行」，並一同向證人己○○承租房屋，租屋處內
    有擺設大型運動器材，有實際營業，並非虛設公司行號云云
    ，被告丁○○則辯稱：伊與被告丙○○一同向證人己○○承
    租上開房屋並合夥開設「皇冠運動器材行」，後因營運不佳
    ，便在92年4月間將「皇冠運動器材行」轉售予甲○○，甲○○搬進來之後，整個移交完成，伊等就離開了，「皇冠運
    動器材行」在伊等經營期間確實有在營業，並非虛設之公司
    行號，且未與彤琳企業社、聯將資訊社、聯匠企業有限公司
    、五伏實業有限公司間有任何營業往來云云。然查：
（一）被告乙○○係自91年11月25日起至92年4月1日止，同案被
      告甲○○則係自92年4月2日起至同年6月30日止，先後擔
      任「皇冠運動器材行」之負責人，此有「皇冠運動器材行
      」之營業稅稅籍資料查詢作業3紙、臺中市政府營業人設
      立登記查簽表、臺中市稅捐稽徵處黎明分處91年12月3日
      中市稅黎分一字第0912007620號函、臺中市政府營利事業
      統一發證設立登記申請書、營業人變更登記查簽表、營利
      事業設立變更通報單、財政部臺灣省中區國稅局黎明稽徵
      所92年4月30日中區國稅黎明三字第0920017995號函、申
      請營利事業變更負責人、地址登記之申請書、營業登記設
      立變更登記申請書、營業人變更登記查簽表、財政部臺灣
      省中區國稅局黎明稽徵所92年4月21日中區國稅黎明三字
      第0920016287號函、申請營利事業變更負責人、地址、營
      業項目登記之申請書、臺中市政府營利事業統一發證變更
      登記申請書、營利事業統一發證設立登記申請書、營利事
      業統一發證變更登記申請書、讓渡書、承諾書、營業人註
      銷登記查簽表、財政部臺灣省中區國稅局黎明稽徵所92年
      7月7日中區國稅黎明三字第0920025224號函、臺中市政府
      營利事業歇業（註銷）登記申請書、承諾書、申請准予註
      銷稅籍並停止課稅之申請書均影本在卷可憑（參見財政部
      臺灣省中區國稅局資料卷「皇冠運動器材行」第6至8頁、
      第141至178頁）；而「皇冠運動器材行」自設立後，並無
      與彤琳企業社、聯將資訊社、聯匠企業有限公司、五伏實
      業有限公司等公司間有實際從事交易之營業行為等情，業
      經被告丁○○於本院審理時供承明確，且「皇冠運動器材
      行」無營業事實，卻自92年1月起至92年6月止，自彤琳企
      業社、聯將資訊社、聯匠企業有限公司等公司取得不實之
      進項統一發票共43張，進項金額共計670萬0962元，及虛
      開不實之銷項統一發票共134張，銷項金額共計668萬1098
      元，幫助五伏實業有限公司，總計逃漏營業稅32萬1154元
      之事實，亦有「皇冠運動器材行」92年1月至92年6月間進
      銷項流程圖、「皇冠運動器材行」之營業稅年度資料查詢
      銷項去路明細、營業人進銷項交易對象彙加明細表（進項
      來源）、營業稅年度資料查詢進項來源明細、營業人進銷
      項交易對象彙加明細表（銷項去路）（參見財政部臺灣省
      中區國稅局資料卷「皇冠運動器材行」第78至82頁、第13
      0、131、139、140頁）、專案申請調檔統一發票查核清單
      （參見財政部臺灣省中區國稅局資料卷「皇冠運動器材行
      」第115至129頁）、專案申請調檔統一發票查核名冊（參
      見財政部臺灣省中區國稅局資料卷「皇冠運動器材行」第
      132至135頁）、營業稅年度資料查詢進項來源明細、業稅
      年度資料查詢銷項去路明細（參見財政部臺灣省中區國稅
      局資料卷「皇冠運動器材行」第130、131頁）等附卷可稽
      ，至為明確。
（二）被告乙○○雖辯稱伊只有幫忙申請設立「皇冠運動器材行
      」，對犯罪事實完全不知情云云，惟被告乙○○於本院行
      準備程序時一度否認與被告丙○○、丁○○等人認識，且
      以身分證件遺失為由，佯稱係他人冒用其證件申請設立「
      皇冠運動器材行」，迄被告丙○○、丁○○到庭後，經與
      被告丙○○當庭對質，被告乙○○始坦承確有經其同意以
      其名義申請設立「皇冠運動器材行」，而被告乙○○倘對
      被告丙○○等人申請設立「皇冠運動器材行」之行為，無
      為任何違法行為，理應坦然承認其確有受被告丙○○、丁○○之委託申請設立「皇冠運動器材行」，然其卻臨訟編
      纂卸責之詞，足見其對被告丙○○、丁○○係利用伊為人
      頭而成立虛設「皇冠運動器材行」乙節知之甚詳。又被告
      丙○○雖以渠等確有擺設大型運動器材於租屋處，「皇冠
      運動器材行」並非虛設行號，有實際營業等語置辯，惟證
      人己○○於財政部臺灣省中區國稅局調查時、檢察官偵訊
      中及本院審理時均證述：該屋出租予被告丙○○、丁○○
      後，1樓僅擺放沙發及魚缸，2樓為臥室，並未見到任何運
      動器材；且外觀看起來絕對不像在做門市的樣子等語，足
      見被告丁○○等人承租該屋應僅係為申設「皇冠運動器材
      行」而尋找一設立地址，並無於該處為實際之營業行為甚
      明。再被告丁○○雖辯稱：「皇冠運動器材行」已於92年
      4 月2日即轉讓予同案被告甲○○，本案犯罪行為應係同
      案被告甲○○所為，與渠等無涉云云，惟證人戊○○於本
      院審理時證稱：「皇冠運動器材行」自92年1月起至同年6
      月止之報稅資料都是被告丁○○拿給伊申報的，都是被告
      丁○○在單月的10日之前將上2個月的進銷項資料交到事
      務所來，每2個月向國稅局申報1次，申報後才製作會計事
      項；「皇冠運動器材行」之設立登記、變更負責人登記、
      「秦產實業有限公司」之設立登記，迄92年6月30日結束
      委託關係，期間與伊接洽者都是只有被告丁○○1人，伊
      並不認識也未見過甲○○；且在6月份時，1、2月的發票
      早已申報，除非有漏開發票遭國稅局查獲或營業額已達某
      標準但申報時未達到，此時國稅局才會要求補開或輔導開
      立1、2月的發票，自發性的補開發票是絕無僅有的等語，
      是倘被告丁○○等人確於92年4月2日將「皇冠運動器材行
      」轉讓予同案被告甲○○後，即未與「皇冠運動器材行」
      有任何干涉，則何以迄92年6月30日止與證人戊○○接觸
      之人仍僅係被告丁○○1人，而非更換為同案被告甲○○
      ？況本案取得不實之進項發票及開立不實之銷項發票期間
      ，係自92年1月起至同年6月止，並非完全係在同案被告甲○○變更為「皇冠運動器材行」負責人即92年4月2日以後
      ，而「皇冠運動器材行」於92年1月至3月向國稅局所申報
      之進銷項發票，依證人戊○○上開證述，甚少有倒開日期
      或補開之可能，而「皇冠運動器材行」之一切稅務申報作
      業及以甲○○為負責人之「秦產實業有限公司」之設立登
      記既均係由被告丁○○委由證人戊○○所經營之記帳士事
      務所辦理，則被告丁○○對於「皇冠運動器材行」有自彤
      琳企業社、聯將資訊社、聯匠企業有限公司取得不實之進
      項發票及開立不實之銷項發票供五伏實業有限公司逃漏稅
      捐乙節，自難諉稱不知，其將本件犯行全部推諉為未到案
      之共同被告甲○○所為，應係卸責之詞，無足憑採。
（三）綜上所述，被告3人空言否認犯行洵無足採，所辯與常情
      及前開事證不符，應係臨訟推諉卸責之詞，均不足採信。
      本件事證已臻明確，被告3人犯行堪予認定，應依法論科
      。
三、論罪科刑之說明：
（一）按行為後法律有變更者，適用行為時之法律。但行為後之
      法律有利於行為人者，適用最有利於行為人之法律，刑法
      第2條第1項定有明文。本件論罪科刑所適用之刑法業於94
      年2月2日以華總一義字第09400014901號令修正公布，並
      自95年7月1日起施行，法律有下列變更，爰比較新舊法如
      下：
    (1)關於牽連犯、連續犯規定部分，新刑法已刪除舊刑法第55
      條牽連犯、第56條連續犯等規定，此刪除雖非犯罪構成要
      件之變更，然顯已影響刑罰之法律效果，仍屬法律有變更
      。經比較新舊刑法關於得否成立牽連犯、連續犯之情形，
      應以舊刑法較有利於被告。
    (2)關於法定刑罰金刑部分，修正後刑法第33條第5款規定「
      罰金：新臺幣一千元以上，以百元計算之」，與修正前刑
      法第33條第5款規定「罰金：一元以上」不同。比較新舊
      法結果，以舊法較有利於被告，故依刑法第2條第1項前段
      規定，本案關於法定刑罰金部分，應適用行為時之法律即
      修正前刑法第33條第5款規定決定其罰金部分之法定刑。
    (3)刑法第41條第1項前段規定，亦經修正。而被告行為時之
      易科罰金折算標準，修正前罰金罰鍰提高標準條例第2條
      前段（業於95年5月17日刪除）規定，就其原定數額提高
      為100 倍折算1日，則本件被告行為時之易科罰金折算標
      準，應以銀元300元折算1日，經折算為新臺幣後，應以新
      臺幣900元折算為1日，經比較修正前後之易科罰金折算標
      準，適用新法並無較有利之情形，自應適用修正前之舊法
      。
    (4)按刑法第2條第1項之規定，係規範行為後「法律變更」所
      生新舊法比較適用之準據法，故被告行為後刑法條文之修
      正，對於被告並無有利或不利之情形者（例如新舊法處罰
      輕重相同，犯罪構成要件亦無寬嚴之別等），即無適用修
      正後刑法第2條第1項之規定比較新舊法適用之問題（最高
      法院95 年度台上字第5589號判決意旨參照）。此次刑法
      第28條共同正犯規定，亦有修正，舊刑法第28條原規定「
      2人以上共同『實施』犯罪之行為者，皆為共同正犯」，
      新法修正為「2 人以上共同『實行』犯罪之行為者，皆為
      共同正犯」，將舊法之「實施」修正為「實行」。原「實
      施」之概念，包含陰謀、預備、著手及實行等階段之行為
      ，修正後僅共同實行犯罪行為始成立共同正犯。是新法共
      同正犯之範圍已有限縮，排除陰謀犯、預備犯之共同正犯
      。新舊法就共同正犯之範圍固有變動，惟新舊法之規定對
      被告3人並無有利或不利之情形，不生新舊法比較問題，
      併予敘明。
   (5)被告3人行為後，商業會計法業於95年5月24日修正公布，
     其中第71條第1款關於商業負責人填製不實會計憑證之處罰
     規定，法定刑由「五年以下有期徒刑、拘役或科或併科新
     臺幣十五萬元以下罰金」，修正為「五年以下有期徒刑、
     拘役或科或併科新臺幣六十萬元以下罰金」，經依修正後
     刑法第2條第1項規定，比較修正前後商業會計法第71條第1
     款之刑度，修正後之規定並未較有利於被告3人，自應適用
     行為時即修正前之規定論處。
（二）查被告3人均為商業會計法第71條所稱之商業負責人，而
      被告乙○○擔任「皇冠運動器材行」之登記負責人，被告
      丙○○及被告丁○○則為「皇冠運動器材行」之實際負責
      人，與附表所示之彤琳企業社、聯將資訊社、聯匠企業有
      限公司、五伏實業有限公司間並無進貨、銷貨之事實，竟
      取得及開立不實統一發票，據以製作統一發票明細表，又
      作成營業人銷售額與稅額申報書（公司申報營業稅，乃係
      履行公法稅捐義務，並非業務或附隨業務行為，不構成行
      使業務登載不實文書罪），持向稅捐機關申報行使，足以
      生損害於稅捐稽徵機關對稅務管理之正確性，故核被告3
      人此部分所為，均係犯修正前商業會計法第71條第1款之
      商業負責人填製不實會計憑證罪；另被告3人將請領之發
      票，任意開立不實統一發票予五伏實業有限公司，使五伏
      實業有限公司用以申報扣抵銷項營業稅額而逃漏營業稅捐
      ，核此部分所為，均係犯稅捐稽徵法第43條第1項幫助逃
      漏稅捐罪。又商業會計法第71條第1款明知為不實之事項
      ，而填製會計憑證及記入帳冊罪，原即含有業務上登載不
      實之本質，與刑法第215條之從事業務之人明知為不實之
      事項而登載於業務上文書罪，皆規範處罰同一之登載不實
      行為，應屬法規競合，且前者為後者之特別規定，依特別
      法優於普通法之原則，自應優先適用商業會計法第71條第
      1 款論處（最高法院92年台上字第6171號、第725號、第
      6792號判決意旨參照）。另按稅捐稽徵法第43條第1項所
      稱之「幫助犯第四十一條之罪」，為特別法明定以幫助犯
      罪為構成要件之犯罪類型，亦為稅捐稽徵法特別規定，屬
      於一獨立之犯罪型態，性質上乃係實施犯罪之正犯（最高
      法院92年台上字第2879號判決參照），是被告3人與同案
      被告甲○○間，就稅捐稽徵法第43條第1項幫助逃漏稅捐
      罪，有犯意聯絡及行為分擔，均為共同正犯；另被告3人
      與同案被告甲○○間，就商業會計法第71條第1款之商業
      負責人以明知為不實事項而填製會計憑證及記入帳冊罪，
      亦有犯意聯絡與行為分擔，而為共同正犯。被告3人先後
      多次填載不實會計憑證及記入帳冊，及幫助納稅義務人以
      詐術逃漏稅捐之犯行，各時間緊接，方式相同，觸犯構成
      要件相同之罪名，顯均係基於概括犯意反覆為之，各為連
      續犯，應皆依修正前刑法第56條規定，各以一罪論，並均
      加重其刑。被告3人所犯連續填載不實會計憑證及連續幫
      助納稅義務人以詐術逃漏稅捐2罪間，有方法目的之牽連
      關係，應依修正前刑法第55條從一重之連續填載不實會計
      憑證罪處斷。爰審酌被告3人填製不實會計憑證，幫助他
      人逃漏稅捐，造成稅捐機關核課稅捐之錯誤，嚴重影響國
      家稅收之正確性，暨其等品行及智識程度，犯罪之動機、
      目的、手段，填製不實進銷項憑證金額及幫助他人逃漏稅
      捐金額非鉅，各自分工負責及實施犯罪行為之多寡，犯後
      均否認犯行，態度欠佳等一切情狀，分別量處如主文所示
      之刑。
（三）被告3人行為後，中華民國96年罪犯減刑條例於96年7月4
      日公布，於同年月16日施行，查被告3人所為本件犯行係
      在96年4月24日以前，且非中華民國96年罪犯減刑條例第3
      條所示不得減刑之罪，爰依中華民國96年罪犯減刑條例第
      2條第1項第3款，各減其刑期2分之1，並就被告乙○○、
      丙○○所處之刑，依修正前刑法第41條第1項前段、修正
      刪除前罰金罰鍰提高標準條例第2條規定，各諭知易科罰
      金之折算標準。
據上論斷，應依刑事訴訟法第299條第1項前段，修正前商業會計
法第71條第1款，稅捐稽徵法第43條第1項，刑法第11條前段、第
2條第1項、第28條，修正前刑法第56條、第55條、第41條第1項
前段、第33條第5款，修正前罰金罰鍰提高標準條例第2條，現行
法規所定貨幣單位折算新臺幣條例第2條，中華民國96年罪犯減
刑條例第2條第1項第3款、第7條、第9條，判決如主文。
中    華    民    國    97    年    11    月    11    日
                  刑事第十三庭  審判長  法  官   李秋娟
                                        法  官   黃裕仁
                                        法  官   許月馨
上正本證明與原本無異。
如不服本判決，應於收受送達後10日內向本院提出上訴書狀（應
敘述具體理由並附繕本）。
上訴書狀如未敘述理由，應於上訴期間屆滿後20日內補提理由書
於本院。
                                        書記官  黃美雲
中    華    民    國    97    年    11    月    11    日
附錄論罪科刑法條
修正前商業會計法第71條第1款：
商業負責人、主辦及經辦會計人員或依法受託代他人處理會計事
務之人員有左列情事之一者，處五年以下有期徒刑、拘役或科或
併科新臺幣十五萬元以下罰金：
一、以明知為不實之事項，而填製會計憑證或記入帳冊者。
稅捐稽徵法第43條第1項：
教唆或幫助犯第四十一條或第四十二條之罪者，處三年以下有期
徒刑、拘役或科新臺幣六萬元以下罰金。


司法院資訊處製作；財團法人民間司法改革基金會備份。
